Inventaris van het archief van de Hoofdingenieur van Rijkswaterstaat in Zuid-Holland, 1808-1849
Nationaal Archief, Den Haag
In het begin van de 19de eeuw werd veel aandacht besteed aan de werken, die gelegen waren langs de rivier de Linge op het grensgebied van Gelderland en Zuid-Holland. In 1809 werd na nieuwe dijkdoorbraken en overstromingen besloten tot aanleg van de zogenaamde "Lingewerken", die van belang waren voor de bescherming van de Alblasserwaard en de Betuwe. Later, vanaf 1815, kregen de Lingewerken ook een militaire betekenis, omdat de sluizen en overlaten die hiertoe behoorden, deel gingen uitmaken van de Hollandse Waterlinie.
De Lingewerken bestonden uit de bouw van een aantal sluizen en overlaten, de aanleg van nieuwe dijken langs de rivier de Linge en het ophogen en verzwaren van reeds bestaande dijken.
De Lingewerken werden, na lang touwtrekken over de vraag bij wie het beheer en onderhoud feitelijk zou moeten berusten, in 1821 overgedragen aan de Provinciale Staten van Holland. Nadat de Staten ze op hun beurt hadden overgedragen aan de dijkcolleges van de Alblasserwaard, Vijfheerenland en het Land van Arkel werd in 1826 een speciale commissie voor het beheer en onderhoud van de Lingewerken benoemd, waarin vertegenwoordigers van deze drie polderdistricten zitting hadden. Het oppertoezicht bleef bij het Rijk, terwijl rijkswaterstaat ook een aantal sluizen en overlaten bleef beheren en onderhouden
Teixeira de Mattos, op.cit. dl. IV (III), p. 102-111
en
Archief A.I., (1811-1849), inv.nrs. 31-34 en 82-85.
.
Om de waterlozing van de Linge op de Merwede te verbeteren werden, eveneens in 1809, plannen gemaakt voor de verlenging van deze rivier naar Steenenhoek. Inspecteur-generaal Jan Blanken Jzn ontwierp een plan, dat in 1810 werd goedgekeurd, maar door de politieke ontwikkelingen niet ten uitvoer kon worden gebracht. In 1817 diende hij dit plan opnieuw in en er werd toestemming gegeven voor de uitvoering van de werkzaamheden. In 1818 begon men met de aanleg van het kanaal, dat zou lopen vanaf de Linge bij Gorinchem tot in de Beneden-Merwede bij Hardinxveld-Giessendam. De kosten van de aanleg moesten worden opgebracht door alle belanghebbende polderdistricten
Teixeira de Mattos, op.cit. dl. IV (III), pp. 121-132
en
Archief H.I. ( 1808-1849), inv.nrs. 135-136 en 163-168.
. In 1823 werd het kanaal in onderhoud en beheer overgedragen aan de Commissie van Steenenhoek, waarin dijkgraven en hoogheemraden van de betrokken polderdistricten zitting hadden
Zie voor het archief van deze commissie:
P.F. Duinker en F. de Wilde, Inventaris van de archieven van het waterschap "De Diefdijklinie", 's-Gravenhage 1977.
.
d. Dijken en kaden
Dijken en kaden waren vanouds in beheer en onderhoud bij een groot aantal colleges: dijk - en polderbesturen, hoogheemraadschappen en gemeenten. Er bestond een zeer grote versnippering en de lasten van het onderhoud waren zeer onregelmatig gespreid. Ook hier werd de behoefte gevoeld aan centralisatie en reglementering. Daartoe kwam in 1810 de "dijkwet" tot stand, die de bedoeling had een greep te krijgen op de dijkbesturen, die zee- en rivierwaterkerende werken in onderhoud en beheer hadden
Zie:
W.J.M. Maas, De dijkwet van 1810, een algemene bijdragenwet in de Franse Tijd, Rotterdam, 's-Gravenhage, 1963.
. Zij bleven dit beheer houden, maar er werd een aantal ringcommissies benoemd, die toezicht zouden houden op dit beheer. De ringcommissies hielden in het voor- en najaar inspecties van de dijken, beslisten over toekenning van subsidies voor bijzonder onderhoud en waren belast met het opstellen van regelingen voor een evenwichtige en rechtvaardiger verdeling van de dijklasten. In 1814 werden de ringcommissies ontheven van hun inspectieopdrachten. De ringcommissies hielden op te bestaan. Dit werd mede veroorzaakt door het verzet van diverse dijk- en polderbesturen tegen de aantasting van hun oude rechten
Zie:
Archief H.I. (1808-1849), inv.nrs. 19-27
Archieven van de ringcommissies van Voorne en Putten, Goedereede en Overflakkee en tussen de Lek, de Goudse IJssel, de Maas, de Noordzee en het IJ zijn aanwezig op het RAZH.
. De dijkwet van 1810 werd in 1835 formeel buiten werking gesteld.
Het toezicht op het funktioneren en de samenstelling van de dijk- en polderbesturen werd in de Grondwet van 1815 opgedragen aan de Provinciale Staten, terwijl in 1819 ook het toezicht op de colleges belast met rivier- en zeewaterkerende dijken aan de Provinciale Staten werd toevertrouwd. Rijkswaterstaat behield dus alleen het oppertoezicht, terwijl de hoofdingenieur en vanaf 1822 ook de ingenieur, belast met de provinciale werken, Gouverneur en Gedeputeerde Staten konden adviseren over technische zaken en over de toekenning van subsidies aan de dijkbesturen voor bijzondere onderhouds- en reparatiewerkzaamheden. De ingenieurs van rijkswaterstaat hadden daarnaast een belangrijke taak bij de verdediging van de rivierdijken bij ijsgang en hoog opperwater. Een eerste reglement kwam in 1808 tot stand, dat daarna nog vele malen werd gewijzigd. Kern van de reglementering vormde de totstandbrenging van een serie waarnemingsstations langs de grote rivieren, van waaruit gegevens over het rivierwater en de toestand van de dijken naar een centraal punt werden gezonden. Op deze centrale plaats nam dan de minister, of zijn plaatsvervanger, de beslissingen, die noodzakelijk werden geacht voor het behoud van de dijken en de daarachter gelegen polders. Instructies werden gezonden aan ingenieurs, maar ook opzichters, die zich bevonden op de waarnemingsstations. Dijkbesturen en hun personeel waren verplicht al hun medewerking te verlenen en waren in feite ondergeschikt aan het personeel van rijkswaterstaat. Een dergelijke situatie werd een toestand van "bijzondere riviercorrespondentie" genoemd. Ambtenaren van rijkswaterstaat werd in november of december medegedeeld wat hun standplaats zou zijn, indien zich een situatie van bijzondere riviercorrespondentie zou voordoen
K.B. van 3 januari 1821, Bijv. Stbl. 77en K.B.van 21 augustus 1835, no. 23.
.
e. De werken op de eilanden Goeree-Overflakkee en Voorne
Een belangrijk onderdeel van de werkzaamheden van de ingenieurs van rijkswaterstaat in Zuid-Holland vormde het beheer en onderhoud van een aantal zeewaterkerende werken op de eilanden Goeree-Overflakkee en Voorne
Teixeira de Mattos, op.cit., dl. X, De eilanden, pp. 427-437
en
P. Caland, Overzigt van de geschiedenis der zeewerken op Goedereede, in: Verhandelingen van het Koninklijk Instituut van Ingenieurs, 1857-1859, 's-Gravenhage 1858, pp. 41-57.
. Het eiland Goeree dreigde met name in de 18e eeuw, door het afnemen van het strand en de duinen en het veelvuldig doorbreken van de dijken, te overstromen. Door het aanleggen van dammen, het aanbrengen van beschoeiingen, het ophogen van het strand en het verzwaren van de dijken, trachtten de Staten van Holland deze ontwikkeling tegen te gaan. Daar de ingelanden, niet in staat waren deze werken te financieren, namen de Staten deze in onderhoud en beheer over. Daarvoor werden de ingelanden verplicht een jaarlijkse financiële bijdrage te leveren. Na 1798 werden deze werken een tijdlang uit 's rijkskas gefinancierd. Na 1819 werden de werken in beheer en onderhoud overgedragen aan de provinciale staten van Holland. Vooral de provinciale ingenieur werd belast met de diverse onderhoudswerkzaamheden.
Op het eiland Voorne werden vóór 1795 door de Staten van Holland de Zwartewaalse Zeedijk en de Oudenhoornse Zeedijk onderhouden. In het begin van de 19e eeuw werden nog de zgn. "Hoornse Hoofden" aangelegd, ter verbetering van het riviervak van het Haringvliet en ter bescherming van de haven van Hellevoetsluis. Ook na 1819 bleven deze werken in onderhoud en beheer van het rijk en stonden bekend als "rijkszeewerken aan het Haringvliet"
Teixeira de Mattos, op.cit., dl. VIII, De eilanden, pp. 336-351 en 379-388.
.
f. De droogmaking van de Zuidplas en het Haarlemmermeer
Het afgraven van veen voor de winning van turf was er de oorzaak van dat in de loop der tijden plassen ontstonden, zoals de Zuidplas en het Haarlemmermeer, die door het afkalven van de oevers steeds groter werden en vooral bij storm een bedreiging voor de omgeving vormden. De overheid trachtte deze ontwikkeling tegen te gaan door het regelen van de verveningen en het droogmaken van de plassen
Beschrijving waterstaatkaart Z-H, pp. 54 en 56.
.
Tot de belangrijkste waterstaatkundige projecten in de eerste helft van de 19e eeuw behoorden de droogmakingen van de Zuidplas en het Haarlemmermeer. Aan het begin van de 19e eeuw bestonden hiervoor uitgewerkte plannen, maar ze konden niet worden uitgevoerd door het ontbreken van voldoende financiële middelen bij de hoogheemraadschappen Schieland en Rijnland. In 1807 werd, om het gevaar van dijkdoorbraken en verdere overstromingen bij hoge waterstanden te voorkomen, als noodoplossing begonnen met de aanleg van werken ter beteugeling van de Zuidplas. Deze werken, die op kosten van het rijk werden aangelegd, bestonden uit de bouw van een drietal molens, die het water uit de Zuidplas op de Hollandse IJssel moesten lozen en uit de bouw van een aantal sluizen. Bij de aanleg van de werken werd er rekening mee gehouden dat deze ook gebruikt zouden moeten worden bij een eventuele droogmaking van de Zuidplas. De molens raakten echter spoedig in verval. In 1816 kreeg de hoofdingenieur in Zuid-Holland opdracht herstellingswerkzaamheden uit te voeren. Eén van de molens werd gesloopt en vervangen door een nieuwe achtkantige windwatermolen met een hellend scheprad. In opdracht van de minister ontwierp Arie Blanken in hetzelfde jaar ook een plan voor de droogmaking van de Zuidplas. Hoewel dit plan niet in zijn oorspronkelijke opzet is uitgevoerd heeft het als basis gediend voor de vele besprekingen, die in 1821 hebben geleid tot een compromisontwerp
Zie:
Archief H.I. (1808-1849), inv.nrs. 15-16 en 116-125.
. In 1825 werd van regeringswege besloten tot de droogmaking van de Zuidplas, die geheel voor rekening van het rijk zou plaats vinden. De werken werden uitgevoerd door ingenieurs van de waterstaat, onder toezicht van een speciale commissie, waarin ook de hoofdingenieur van rijkswaterstaat in Zuid-Holland zitting had. Deze werken kwamen, onderbroken door de Belgische Opstand, in 1841 gereed
J.A. Beijerinck, Geschied- en waterbouwkundige beschrijving der droogmaking van den Zuidplaspolder in Schieland, in: Verhandelingen van het Koninklijk Instituut voor Ingenieurs 1851-1852, 's-Gravenhage,1852
en
C. Wiskerke, De droogmaking van den Zuidplas in Schieland, z.p., z.j.
.
Ook voor de droogmaking van het Haarlemmermeer werden in de 17e en 18e eeuw al plannen gemaakt. In 1819 en 1821 werden opnieuw plannen ingediend, maar geen van allen werden ten uitvoer gebracht. Het zou tot 1837 duren, voordat er concrete stappen werden ondernomen. Een staatscommissie, waarin ook hoofdingenieur J.A. Beijerinck zitting had bracht advies uit aan de minister. Ka enige strubbelingen werd het wetsontwerp in 1838 door de Tweede Kamer aanvaardt. In 1839 werd met de werkzaamheden begonnen, in 1852 werden de werken beëindigd
S.J. Fockema Andreae, Wat er aan de droogmaking van de Haarlemmermeer voorafging, in: Mededelingen der Koninklijke Nederlandse Akademie van Wetenschappen, afd. Letterkunde, nieuwe reeks, dl. 18, nr. 15, Amsterdam, 1955
Beschrijving waterstaatskaart N-H, pp. 94-95
Archief H.I. (1808-1849),
inv. nrs. 6-11 en 27.
.
g. Kerken en gebouwen
Vanaf 1815 oefenden de ingenieurs van de waterstaat het toezicht uit op de staat van de gebouwen van het rijk. In Zuid-Holland waren dit de gebouwen van de posterijen, het zeekantoor te Rotterdam en het gebouw van het provinciaal bestuur. Vanaf 1821 behoorden ook de diverse gevangenissen tot hun takenpakket
M.A. Petersen, Gedetineerden onder dak, geschiedenis van het gevangeniswezen in Nederland van 1795 af, bezien van zijn behuizing, Leiden, 1978.
. In de regel maakten zij voor deze gebouwen de bestekken en begrotingen voor bouw, herbouw en onderhoud en hielden zij toezicht op de uitvoering van de werkzaamheden.
Vanaf 1824 kregen de waterstaatsingenieurs ook toezicht op de bouw van kerken. De bouw van nieuwe kerken, maar ook herbouw en vernieuwing, moesten voortaan worden goedgekeurd bij Koninklijk Besluit. Verder werd het mogelijk dat de kerkbesturen subsidies ontvingen. De taak van de ingenieurs was op de eerste plaats technisch van aard: zij beoordeelden bestekken en tekeningen op voldoende technische kwaliteiten en bij verzoeken om subsidie keken zij vooral of men wel zuinig genoeg was geweest met afmetingen en materiaalkeuze. De kerkbesturen legden meestal plannen voor, die waren opgesteld door architecten en aannemers, die men zelf had aangezocht. In uitzonderingsgevallen werden de tekeningen en bestekken gemaakt door ingenieurs van de waterstaat. In 1868 kwam aan deze regeling een einde
H.P.H. Rosenberg, De 19de eeuwse kerkelijke bouwkunst in Nederland, 's-Gravenhage,1972
Th.P.M. van der Fluit, De waterstaat en de kerkbouw in Noord-Holland in de 19de eeuw, in: Opening van zaken, zes historische opstellen ter gelegenheid van de opening van het nieuwe Rijksarchief in Noord-Holland, Haarlem,1983.
. Vanaf 1826 konden ook schoolbesturen subsidies krijgen voor de bouw van scholen en onderwijzerswoningen. Bij de goedkeuring van deze plannen waren ingenieurs van de waterstaat eveneens betrokken.
Geschiedenis van het archiefbeheer
De archieven van de hoofdingenieur en de arrondissementsingenieurs van rijkswaterstaat (zie toegang 3.07.02) zijn in twee fasen naar het Algemeen Rijksarchief gebracht.
Een deel van de archiefbescheiden is afkomstig uit het conglomeraat van archieven van de familie Blanken. Deze archieven werden in 1886 door de Haagse boekhandelaar Martinus Nijhoff op een veiling te koop aangeboden. Na zijn schorsing en ontslag in 1823 bleek Arie Blanken zijn archief niet te hebben overgedragen aan zijn opvolger. Het kwam in handen van zijn zoon J. van Lakerveld Blanken, op dat moment arrondissementsingenieur en eveneens woonachtig in Gouda. In 1834 verliet van Lakerveld Blanken de rijkswaterstaat om in dienst te treden bij het hoogheemraadschap Schieland. Ook hij droeg zijn archiefbescheiden niet over, zodat uiteindelijk alle papieren, kaarten en tekeningen na zijn overlijden in 1885 in bezit kwamen van Martinus Nijhoff. Op voorstel van de toenmalige Rijksarchivaris werden de archiefbescheiden door het Rijk aangekocht. Na deze aankoop werd in de archieven een splitsing aangebracht: bescheiden die dateerden van voor 1813 bleven in het Rijksarchief, bescheiden van na die datum werden afgestaan aan het ministerie van Waterstaat, Handel en Nijverheid. Deze stukken werden in 1905 weer, samen met andere departemensarchieven, aan het Algemeen Rijksarchief overgedragen. Tot deze verzameling archieven behoorde ook een groot aantal kaarten en tekeningen, die werden geplaatst bij de kaartenafdeling
VROA, 1908, pp, 131-133.
.
Aan het eind van de veertiger jaren werden de archieven van de familie Blanken door H. Bonder geïnventariseerd. In 1952 verscheen zijn inventaris, waarbij de archieven van Arie Blanken waren opgenomen in het fonds van de inspecteurs van de waterstaat vóór 1850
H. Bonder, De archieven van inspecteurs en commissies van de waterstaat in Nederland voor 1850, 's-Gravenhage 1952.
. H. Bonder maakte een vergissing door het archief van Arie Blanken in deze inventaris op te nemen
Bonder, op.cit., pp. 69-88, inv.nrs. 586-773.
. De verwarring is ontstaan, doordat de inhoud van de funktie "inspecteur" veranderde. In de periode 1808-1811 werden alle waterstaatsambtenaren, die in de regio werkzaam waren, aangeduid als inspecteur. Zij vormden de voorlopers van de hoofdingenieurs in de provincies. Na 1814 waren de inspecteurs de hoogste funktionarissen binnen het corps van waterstaatsingenieurs. Zij hielden toezicht op de uitvoering van de werkzaamheden van de hoofdingenieurs. Weliswaar heeft Arie Blanken in 1817 de eretitel "inspecteur" gekregen, maar de funktie van inspecteur heeft hij nooit daadwerkelijk uitgeoefend.
Wel werden in 1949 als resultaat van deze inventarisatie een aantal archiefbescheiden overgedragen aan het Rijksarchief in Zuid-Holland. Het betrof met name stukken van Arie Blanken in zijn funkties waterstaat in Nederland voor 1850, 's-Gravenhage 1952, als landmeter, opzichter van de fortificatiën in Muiden en opzichter van 's lands gebouwen. Deze bescheiden werden in 1949 geplaatst bij de particuliere archieven en stonden vanaf die tijd bekend als het "familiearchief Blanken-Cruquis-Florijn". Van deze laatste personen bevinden zich namelijk een beperkt aantal bescheiden in het archief.
Voorts droeg H. Bonder het archief van ingenieur J. van Lakerveld Blanken over aan het Rijksarchief in Zuid-Holland. Deze was in de periode 1813-1834 achtereenvolgens arrondissementsingenieur te Rotterdam, 's-Gravenhage en Gouda. Daarnaast bleek hij ook in het bezit te zijn van de archieven van ingenieurs, van wie hij de dienst had overgenomen: ingenieur J. Stoelendraaijer te Rotterdam (1812-1813), A. Goekoop te Brielle, later Gorinchem (1811-1816) en A.C. Kros te 's-Gravenhage en later eveneens te Gorinchem (1811-1822). Op het Rijksarchief in Zuid-Holland vormde dit de eerste reeks archieven van arrondissementsingenieurs.
In deze inventaris zijn verder archieven beschreven, die in 1931-1932 werden overgenomen van diverse ingenieurs van rijkswaterstaat als uitvloeisel van een Koninklijk Besluit, waarbij de overbrenging werd gelast van alle archieven van rijkswaterstaat, gevormd voor 1 april 1849
K.B. van 1 augustus 1931, nr. 32.
. De hoofdingenieur in de directie Zuid-Holland en Utrecht droeg de archieven over van D.J. Thomkins en M.G. Beijerinck, hoofdingenieurs in de periode 1824-1849.
Ook de hoofdingenieurs in de arrondissementen Brielle en 's-Gravenhage droegen alle archiefbescheiden uit de periode voor 1849 over. Beiden bleken in het bezit te zijn van een deel van de archieven van de ingenieur die in de periode 1824-1849 was belast met de rijkswaterstaatswerken, die waren gelegen in het westen van de provincie. Uit Brielle kwam dan nog het archief van de ingenieur belast met de provinciale waterstaatswerken (1822-1849). Het archief van G.H. Doctors van Leeuwen, belast met rijkswaterstaatswerken, gelegen in het oostelijk deel van de provincie (1837-1849), de feitelijke opvolger van J. van Lakerveld Blanken, bevond zich in het arrondissement 's-Gravenhage.
Op het Rijksarchief in Zuid-Holland vormde dit de tweede reeks archieven van arondissementsingenieurs.
Tenslotte werden in de zeventiger jaren, bij de overdracht van het archief van de hoofdingenieur-directeur in Zuid-Holland uit de periode 1850-1958 nog een serie klappers overgedragen, die eigentijdse toegangen vormen op het archief van de hoofdingenieur in de periode 1815-1849
Zie:
Archief H.I. (1808-1849), inv.nrs. 93-101 en 464-489.
.
Samenvattend werd de volgende toestand aangetroffen, voordat met de inventarisatie een aanvang werd genomen: het archief van de hoofdingenieur, 1808-1823, stond op de Tweede Afdeling van het Algemeen Rijksarchief en was beschreven in de inventaris van H. Bonder. Uit de periode 1824-1849 was het archief aanwezig met klappers uit de periode 1815-1849. Hiervan bestond een plaatsingslijst. De archieven van de arrondissementsingenieur vormden twee reeksen: één afkomstig uit de collectie van de familie Blanken en één in 1931-1932 overgenomen van de arrondissementsingenieurs in Brielle en 's-Gravenhage.
De verwerving van het archief
De rechtstitel is (nog) onbekend
Inhoud en structuur van het archief
3.07
Ordening van het archief
Het archief van de hoofdingenieur (toegang 3.07.01)
Het archief van de hoofdingenieur in de periode 1808-1823 is hoofdzakelijk op onderwerp beschreven (inv.nrs. 1-172). De kleine serie algemene correspondentie (inv.nrs. 93-101) is toegankelijk via de klappers (inv.nrs. 102-110).
Het archief van de hoofdingenieur in de periode 1824-1849 is hoofdzakelijk algemeen-chronologisch geordend (inv.nrs. 173-437).
Het archief van de hoofdingenieur in de periode 1824-1849 is hoofdzakelijk algemeen-chronologisch geordend (inv.nrs. 173-437).
Deze serie is toegankelijk via de klappers (inv.nrs. 464-489). Uit de inhoud van deze klappers werd door ons een trefwoordenlijst op objecten samengesteld.
Wijze van onderzoek, indien U op zoek bent naar een bepaalde zaak.
Raadpleeg eerst de trefwoordenlijst (zie bijlage I). Daar vindt men onder trefwoorden twee kolommen: de eerste kolom met jaartallen verwijst naar de klappers (inv.nrs. 467-488). De tweede kolom verwijst naar bladzijdenummers van de desbetreffende klapper. Wij hanteerden, indien nodig, moderne trefwoorden. U vindt onder elk trefwoord het oude trefwoord, zoals dat in de klappers wordt gebruikt, met bijbehorende periodeaanduiding.
Vraag de gewenste klappers aan (inv.nrs. 467-488). Op de aangegeven bladzijde(n) vindt U onder het genoemde trefwoord stukken ingeschreven met datum, nummer van het stuk en een korte inhoudsopgave. Noteer data en nummers van stukken, die U wilt raadplegen.
Vraag de gewenste stukken aan (inv.nrs. 176-434), met behulp van de door U genoteerde data.
Indien U op zoek bent naar gegevens over personen kunt U rechtstreeks in de klappers gaan zoeken: bijv. onder de persoonsnaam, of de trefwoorden personeel, corps ingenieurs van de waterstaat of bestekken en aanbestedingen.
Een kort en bondig overzicht van de werkzaamheden van de hoofdingenieur en de arrondissementsingenieurs treft men aan in de maandrapporten (inv.nrs. 438-463). Gebruik deze eventueel als hulpmiddel.
De archieven van de arrondissementsingenieurs (toegang 3.07.02)
De archieven van de arrondissementsingenieurs zijn deels op onderwerp beschreven, deels algemeen-chronologisch geordend.
De archiefbescheiden van de ingenieur belast met de provinciale werken (nrs. 267-320) zijn toegankelijk door middel van agenda's (inv. nrs. 287-291). Het archief van de ingenieur belast met rijkswaterstaatswerken in het westelijk arrondissement (inv.nrs. 99-148) is gedeeltelijk toegankelijk door middel van registers (inv.nrs. 149-153).
Alle andere archiefbescheiden van de arrondissementsingenieurs, die geordend zijn in series algemene correspondentie, zijn niet nader toegankelijk door middel van agenda's, klappers of trefwoordenlijsten. Wel kan men gebruik maken, met een omweg, van de klappers van de hoofdingenieur.
Een groot deel van de stukken, die inkwamen bij de arrondissementsingenieurs waren afkomstig van de hoofdingenieur en omgekeerd was een groot deel van de uitgaande post van de arrondissementsingenieurs bestemd voor de hoofdingenieur. Dit werd vastgelegd in de klappers van de hoofdingenieur.
De hoofdingenieur van de waterstaat in Zuid-Holland maakt deel uit van een hierarchische organisatie. Veel stukken werden dan ook niet alleen afgehandeld door deze ingenieur maar ook op het ministerie. Raadpleeg daarom altijd het archief van de afdeling waterstaat van het ministerie van binnenlandse zaken.
Betreft het werken, die worden onderhouden of gesubsidieerd door de provincie, raadpleeg dan het archief van het provinciaal bestuur van Zuid-Holland.
Aanwijzingen voor de gebruiker
Openbaarheidsbeperkingen
Volledig openbaar.
Materiële beperkingen
Aanvraaginstructie
Openbare archiefstukken kunnen online worden aangevraagd en gereserveerd. U kunt dit ook via de terminals in de studiezaal van het Nationaal Archief doen. Om te kunnen reserveren dient u de volgende stappen te volgen:
U maakt een profiel aan op www.gahetna.nl, en logt vervolgens in
Via de archiefinventaris (alleen de beschrijvingen met rode nummers) selecteert u het gewenste archiefstuk door op de knop 'Reserveren' te klikken
In het volgende scherm geeft u aan op welke dag u het archiefstuk wilt inzien
Indien u zich bevindt in de studiezaal en een tafelnummer heeft ontvangen kunt u dit nummer vermelden. Als u geen tafelnummer heeft kunt u tafelnummer 777 laten staan
Vervolgens bevestigt u uw reservering door deze te versturen.